---
title: "Kravd innlating 3"
author: "Heidi J. Simonsen, Jákup P. Dam, Bjørg W. Reinert"
date: "Innlating í Moodle: seinast um kvøldið 14. mars 2023. Endurbrúka eisini fílnavnið á hesum template-skjalinum, sum tit lata inn, har tit seta tykkara forbókstavir inn fyri NN1_NN2_NN3_NN4."
output: html_notebook
---

## Dátuvísindi og hagfrøði við RStudio

### Innleiðing

> Hendan innlating skal skal gerast í RStudio við brúk av R Markdown. Hetta soleiðis, at tú brúkar hugtøkini, sum vit hava lært innan endurskapandi gransking (reproducible research) við RStudio, har tú bindur tín tekst, R-kodu og úrslit saman í eitt html_notebook skjal, sum tú síðani letur inn. 
>
> Hevur tú trupulleikar við at fáa R Markdown at virka, ella bert vilt skilja R Markdown betur, so les meira um evnið í _R for Data Science_ lærubókini (__27__ R Markdown og __29__ R Markdown formats).
>
> Henda innlatingin er einamest um greining og plot av data við brúk av `tidyverse` hentleikum, sum tit hava lært í _R for Data Science_ lærubókini, umframt uppgávur innan simulering, sannlíkindi og sannlíkindafordeilingar, hypotesutestir, sum tit hava lært um úr bókini _Probability, Statistics and Data_.

> Arbeiðið saman - helst bólkar á fýra lesandi - tó undantøk kunna gerast. Tað er sera umráðandi, at hvør einstaklingur í bólkinum er væl við og ger sín part av arbeiðinum. Innlatingin skal vera testað og virka á teldunum hjá hvørjum einstøkum limi í bólkinum.

> Tú/tit opna hetta skjal í RStudio, sum ein template til innlatingina, og skriva tykkara R-kodu í teir givnu, men tómu kodublokkarnar.

> Teir spurningar, sum tit skula svara við vanligum teksti ella tølum, skula tit gera við at svara beint undir hvørjum slíkum spurningi, á linju tit byrja við 4 blonkum teknum. Hetta ger at tykkara svar verður innrammað í eini boks, og soleiðis brýtur frá tekstinum í uppgávuni.

    Svara tekstspurningum á hendan hátt, beint undir hvørjum slíkum spurningi.

> Tá tit eru liðug, ger hvør bólkur eitt endaligt "Run All" og síðani "Preview", sum kann opnast í browsara (og RStudio), og lata inn skjalið: "kravd3_502123_NN1_NN2_NN3_NN4.nb.html".

### Setup 

> Loada brúktar pakkar, set plot-tema v.m., sum givið í fyrsta kodublokki.


```{r setup, include=FALSE}
knitr::opts_chunk$set(echo = TRUE)

options(dplyr.summarise.inform = FALSE)
library(tidyverse)

# set theme used for plotting
theme_set(theme_bw(base_size = 12))

#install.packages("broom")
library(broom)

```


### Uppg. 1


> Vit kanna her sannlíkindini fyri at lesandi hava sama føðingardag, tá ikki verður tikið hædd fyri aldri, og vit antaka at 365 møguligir føðingardagar eru í einum ári.


> 1a) ger eina tibble `sama_fdag` við at brúka `crossing(n_lesandi, roynd_nr)`, har `n_lesandi` eru heiltøl `2:10` fyri antal lesandi, og `roynd_nr` eru heiltøl (index) `1:2` fyri royndir (simuleringar). Seinni økja vit talið av lesandi og royndum. Funktiónin `crossing(n_lesandi, roynd_nr)` ger eina tibble innihaldandi allar kombinatiónir av variablunum `n_lesandi` og `roynd_nr`. Útles `sama_fdag`, og eftirkanna at antal rekkjur sær rætt út (tip: hon skal vera ein `18 x 2` tibble).

```{r}
n_lesandi <- 2:10
roynd_nr <- 1:2

(sama_fdag <- tibble(
  crossing(n_lesandi, roynd_nr))
)
```

> 1b) legg variabul `fdag` afturat `sama_fdag` við brúk av `mutate()` og eini eini `map()`-funktión. Soleiðis, at tú fyri hvørt virði av `n_lesandi` ásetur (simulerar) tilvildarligar føðingardagar fyri tey lesandi við brúk av `sample(365, ., replace = TRUE)`. Útles síðani tibble `sama_fdag` umaftur (tip: hon skal vera ein `18 x 3` tibble).

```{r}
sama_fdag <- mutate(
  sama_fdag,
  fdag = map(n_lesandi, ~ sample(365, ., replace=TRUE)))
sama_fdag
```

> 1c)  hvør datatypa er variabul `fdag`? í tibble `sama_fdag`? Útles variabul `fdag` soleiðis, at bæði datatypa og innihald sæst.

```{r}
#Útles datatypu
cat("Datatypan hjá variabul 'fdag':", typeof(sama_fdag$fdag), "\n \n")

#Útles innihald
cat("Innihald hjá variabul 'fdag': \n")
(sama_fdag$fdag)
```

> 1d) legg variabul `nakar_sdag` afturat `sama_fdag` við brúk av `mutate()`, og eini eini logiskari `map()`-funktión. Soleiðis, at tú fyri hvønn simuleraðan `fdag` eftirkannar (`TRUE` ella `FALSE`) um nøkur lesandi hava sama føðingardag. Útles síðani tibble `sama_fdag` umaftur (tip: hon skal vera ein `18 x 4` tibble).

```{r}
sama_fdag <- mutate(
  sama_fdag,
  nakar_sdag = map_lgl(fdag, ~ any(duplicated(.x))))

sama_fdag
```

> 1e) ger eina nýggja tibble `p_samadag`, har tú við eini pipe av `sama_fdag` bólkað uppá `n_lesandi` útroknar simuleraðu sannlíkindini `p_sdag` fyri at nakar lesandi hevur sama føðingardag. Útles síðani tibble `p_samadag` (tip: tí vit enn ikki hava økt um talið av lesandi, so skal `p_samadag` bert vera ein `9 x 2` tibble har flestu, ella øll, sannlíkindini eru 0).


```{r}
(p_samadags <- sama_fdag  %>%
  group_by(n_lesandi) %>%
  summarise(p_sdag = mean(nakar_sdag)))
```

> 1f)

> 1f1) samla trinini í 1a, 1b, 1d, og 1e í ein samlaðan pipe-setning, goym úrslitið í tibble `p_samadag`. Útles `p_samadag`, og eftirkanna at tú fært sama/líknandi úrslit sum í 1e. 

```{r}
n_lesandi <- 2:10
roynd_nr <- 1:2

p_samadag <- tibble(
  crossing(n_lesandi, roynd_nr)) %>%
  mutate(fdag = map(n_lesandi, ~ sample(365, ., replace = TRUE)),
         nakar_sdag = map_lgl(fdag, ~ any(duplicated(.x)))) %>%
  group_by(n_lesandi) %>%
  summarise(p_sdag = mean(nakar_sdag))

p_samadag
```

> 1f2) set nú talið `n_lesandi` upp til `2:50`, og eftirkanna um tú enn fært sama/líknandi úrslit sum í 1e fyri fyrstu 9 rekkjurnar, og hvat tú nú fært afturat í teimum eyka rekkjunum? Greið frá hvat tú eygleiðir (tip: her skalt tú fáa eina `49 x 2` tibble).

```{r}
n_lesandi <- 2:50
roynd_nr <- 1:2

p_samadag_1f2 <- tibble(
  crossing(n_lesandi, roynd_nr)) %>%
  mutate(fdag = map(n_lesandi, ~ sample(365, ., replace = TRUE)),
         nakar_sdag = map_lgl(fdag, ~ any(duplicated(.x)))) %>%
  group_by(n_lesandi) %>%
  summarise(p_sdag = mean(nakar_sdag))

p_samadag_1f2
```
    
    Í fyrstu 9 rekkjunum síggja vit ikki stóran mun, tá vit hava sama stødd av sampling tvs. nummar av næmingum; so hetta líkist nógv 1.e 
Men í hesari tibble, síggja vit, at jú størri okkara sampling er (tal av lesandi), jú meira økist sannlíkindini fyri at næmingarnar hava sama føðingardag.

> 1f3) her skal talið `n_lesandi` framvegis vera `2:50`, og set nú talið `roynd_nr` upp til `1:5000`. Eftirkanna aftur, um tú enn fært sama/líknandi úrslit sum í 1e fyri fyrstu 9 rekkjurnar, og hvat tú nú fært í hinum rekkjunum? Greið frá hvat tú eygleiðir (tip: her skalt tú framvegis fáa eina `49 x 2` tibble).

```{r}
n_lesandi <- 2:50
roynd_nr <- 1:5000

p_samadag <- tibble(
  crossing(n_lesandi, roynd_nr)) %>%
  mutate(fdag = map(n_lesandi, ~ sample(365, ., replace = TRUE)),
         nakar_sdag = map_lgl(fdag, ~ any(duplicated(.x)))) %>%
  group_by(n_lesandi) %>%
  summarise(p_sdag = mean(nakar_sdag))

p_samadag
```
     Við at økja talið av royndum, fáa vit fleiri bólkar, við sama talið av lesandi - tvs. við nógv meira data at samanbera við, og harvið fáa vit meira nágreinilig sannlíkindi.

> 1f4) plotta eitt punkt- og linjuplot av `p_samadag` frá spurningi 1f3, har tú mappar `x = n_lesandi` og `y = p_sdag`. Brúka til dømis tilhoyrandi aksa-tekstirnar: "Antal lesandi" og "Sannlíkindini fyri sama føðingardag". Hvussu stóran flokk av lesandi skalt tú hava fyri at sannlíkindini fyri at nakar í flokkinum hevur sama føðingardag er ávikavist 0.5, 0.7 og 0.9?

```{r}
ggplot(p_samadag, aes(x = n_lesandi, y = p_sdag)) +
  geom_point() +
  geom_line() +
  labs(x = "Antal lesandi", y = "Sannlíkindini fyri sama føðingardag")+
  geom_hline(aes(yintercept=0.5, linetype = "0.5"), color = "blue") +
  geom_hline(aes(yintercept=0.7, linetype = "0.7"), color = "green") +
  geom_hline(aes(yintercept=0.9, linetype = "0.9"), color = "darkorange") +
  scale_linetype_manual(name ="Sannlíkindini", values = c('dashed','dashed','dashed'), 
                        guide = guide_legend(override.aes = list(color = c("blue", "green", "darkorange"))))
```
    Sannlíkindini fyri at nakar í flokkinum hevur sama føðingardag er ávikavist:
    0.5 er uml. 23
    0.7 er uml. 30 
    0.9 er uml. 41 

### Uppg. 2

> 2a) legg variablar `n_ymisk`, `n_total`, og `p_teori` afturat tibble `p_samadag`, har tú útroknar teoretisku sannlíkindini `p_teori` fyri at nakar hevur sama føðingardag fyri hvørt virði av `n_lesandi`, og útles síðani `p_samadag` (tip: tað er lættast við formlum frá teljilæru (teljitrupuleikum) at finna sannlíkindini fyri at eingin hevur sama føðingardag, og síðani at draga hesi sannlíkindi frá 1: `p_teori = 1 - n_ymisk/n_total`. Tú kanst til dømis brúka eina `map_dbl()` funktión saman við `prod()` funktiónini í útrokningini av `n_ymisk`). Hvussu væl samsvara tíni simuleraðu `p_sdag` við tíni teoretisku `p_teori`?

```{r}
p_samadag <- p_samadag %>%
  mutate(n_ymisk = map(n_lesandi, ~prod(365:(365 - . + 1))) %>% unlist,
         n_total = 365^n_lesandi,
         p_teori = 1 - (n_ymisk/n_total)
  )
p_samadag

```
    Okkara simuleraðu `p_sdag` samsvara nokso væl okkara teoretisku `p_teori`

> 2b) í R finst eisini ein funktión nevnd `pbirthday()` til útrokning av somu teoretisku sannlíkindunum, sum vit útroknaðu í `p_teori` í 2a omanfyri. Legg ein variabul `p_bday` afturat tibble `p_samadag` við brúk av `pbirthday()` funktiónini og eini `map_dbl()` funktión. Útles síðani tibble `p_samadag` umaftur. Hvussu væl samsvara tíni `p_bday` við tíni `p_teori`?

```{r}
p_samadag <- mutate(
  p_samadag,
  p_bday = map_dbl(n_lesandi, pbirthday))

p_samadag

```
    `p_bday` og `p_teori` eru eins

> 2c) plotta eitt punkt-plot av `p_samadag` frá spurningi 2b, har tú mappar `x = n_lesandi` og `y = p_sdag`, og har tú hesuferð plottar eina linju fyri tey teoretisku sannlíkindini `p_bday`. Útfrá teoretisku sannlíkindunum í `p_bday`, hvussu stóran flokk av lesandi skalt tú hava fyri at sannlíkindini fyri at nakar í flokkinum hevur sama føðingardag er ávikavist 0.5, 0.7 og 0.9? (tip: avles talvuna, kurvuna og/ella brúka `qbirthday()`-funktiónina). 

```{r}
x1 <- (qbirthday(0.5, 365, 2))
x2 <- (qbirthday(0.7, 365, 2))
x3 <- (qbirthday(0.9, 365, 2))

plot <- ggplot(p_samadag, aes(x = n_lesandi, y = p_sdag)) +
  geom_point(aes(color = "Simulera")) +
  geom_line(aes(y = p_bday, color = "Teoretisk")) +
  labs(x = "Antal lesandi",
       y = "Sannlíkindini fyri sama føðingardag",
       title = "Samanburð millum simuleraða og teoretisk sannlíkindum")+
  scale_colour_manual(name = "Samanburð", 
                       values = c("Simulera" = "black", "Teoretisk" = "red"),
                       guide = guide_legend(override.aes = list(
                         linetype = c("blank", "solid"),
                         shape = c(16, NA))))

plot + geom_hline(aes(yintercept=0.5, linetype = "0.5"), color = "blue") +
  geom_hline(aes(yintercept=0.7, linetype = "0.7"), color = "green") +
  geom_hline(aes(yintercept=0.9, linetype = "0.9"), color = "darkorange") +
  scale_linetype_manual(name ="Sannlíkindini", values = c('dashed','dashed','dashed'), 
                        guide = guide_legend(override.aes = list(color = c("blue", "green", "darkorange"))))
```

```{r}
(qbirthday(0.5, 365, 2))
(qbirthday(0.7, 365, 2))
(qbirthday(0.9, 365, 2))

```
    Við at avlesa talvuna og við brúk av qbirthday, síggja vit at sannlíkindini fyri at nakar í flokkinum hevur sama føðingardag er ávikavist:
    0.5 = 23
    0.7 = 30
    0.9 = 41

> 2d)  hvørji eru sannlíkindini útroknaði við `pbirthday()` fyri at minst tvey hava sama føðingardag, tá `n_lesandi = 50`, og tá `n_lesandi = 80`?

```{r}
(pbirthday(50, 365, 2))
(pbirthday(80, 365, 2))

```
    Tá n_lesandi = 50, er tað 97% sannlíkindini fyri at minst tvey hava sama føðingardag.
    Tá n_lesandi = 80, er tað næstan 100% sannlíkindini fyri at minst tvey hava sama føðingardag.
    
> 2e) higartil hava vit bert kannað tey føri har minst tvey hava sama føðingardag (`TRUE` ella `FALSE` fyri at nakar lesandi hevur sama føðingardag), men vit hava ikki kannað hvussu nógv tey eru, sum hava sama føðingardag. Vit generalisera nú føðingardags-spurningin til eisini at umfata talið á teimum, sum hava sama føðingardag. Neyvari lýst, so finna vit støddina `max_sdag` á tí størsta bólkinum við sama føðingardegi í einum flokki av `n_lesandi`. Ímeðan vit byggja greiningina upp, brúka vit til dømis tølini `n_lesandi = seq(5, 700, 5)` og `roynd_nr = 1:100`, sum vit síðani kunna broyta, tá kodan virkar.

> 2e1) vit skula tí í einum broyttum pipe-setningi frá `crossing(n_lesandi = seq(5, 700, 5), roynd_nr = 1:100)`, sum skapar eina tibble `p_maxsdag`, gera ein variabul `max_sdag`. Hetta gera vit við brúk av eini `map_int()` funktión, saman við `table()` og `max()` funktiónunum. Somuleiðis, broyta vit heitið á `nakar_sdag` til `>= 2`, og vit gera eisini variablar `== 2`, `== 3`, `== 4` og `== 5`, har vit kanna um `max_sdag == 2`, `max_sdag == 3` o.s.f. Útles `p_maxsdag`, tá hetta er gjørt (tip: við `n_lesandi = seq(5, 700, 5)` og `roynd_nr = 1:100` gevur hetta eina tibble á `14000 x 9` við `14000` rekkjum og `9` variablum:  `n_lesandi, roynd_nr, fdag, >= 2, max_sdag, == 2, == 3, == 4, == 5`).


```{r}
n_lesandi = seq(5, 700, 5)
roynd_nr = 1:100

p_maxsdag <- crossing(n_lesandi, roynd_nr) %>%
  mutate(
    fdag = map(n_lesandi, ~sample(365, ., replace = TRUE)),
    `>= 2` = map_int(fdag, ~any(duplicated(.x))),
    max_sdag = map_int(fdag, function(x) max(table(x))),
    `== 2` = max_sdag == 2,
    `== 3` = max_sdag == 3,
    `== 4` = max_sdag == 4,
    `== 5` = max_sdag == 5,
  )

p_maxsdag

```

> 2e2) vit byggja víðari uppá pipe-setningin við `pivot_longer()` og samla allar logisku variablarnar `>= 2`, `== 2`, `== 3`, `== 4`, `== 5` í eina kolonnu vit nevna `max` og virðini í eina kolonnu vit nevna `sdag`. Útles `p_maxsdag`, tá hetta er gjørt (tip: við `n_lesandi = seq(5, 700, 5)` og `roynd_nr = 1:100` gevur hetta eina tibble á `70000 x 6` við `70000` rekkjum og `6` variablum: `n_lesandi, roynd_nr, fdag, max_sdag, max, sdag`).

```{r}
p_maxsdag <- p_maxsdag %>%
pivot_longer(
    cols = c(`>= 2`, `== 2`, `== 3`, `== 4`, `== 5`),
    names_to = "max",
    values_to = "sdag"
  )

p_maxsdag
```

> 2e3) vit byggja víðari uppá pipe-setningin inn í `group_by(n_lesandi, max)` har tú útroknar sannlíkindini `p_sdag` av `sdag` fyri allar kombinatiónir av `n_lesandi` og `max`. Útles `p_maxsdag`, tá hetta er gjørt (tip: við `n_lesandi = seq(5, 700, 5)` og `roynd_nr = 1:100` gevur hetta eina tibble á `700 x 3` við `700` rekkjum og `3` variablum: `n_lesandi, max, p_sdag`).

```{r}
p_maxsdag <- p_maxsdag %>%
  group_by(n_lesandi, max) %>%
  summarize(p_sdag = mean(sdag))

p_maxsdag
```

> 2e4) plotta eitt punkt- og linjuplot av `p_maxsdag` frá spurningi 2e3, har tú mappar `x = n_lesandi` og `y = p_sdag`, og har tú hesuferð mappar lit til `max` so tú fært ein legend. 

```{r}
ggplot(p_maxsdag, aes(x = n_lesandi, y = p_sdag, color = max)) +
  geom_point() +
  geom_line()
```

> 2f) vit dagføra nú simuleringina.

> 2f1) dagfør tibble `p_maxsdag` við at endurbrúka kodu frá spurning 2e3, og set til dømis `n_lesandi = c(2, seq(10, 700, 10))` og `roynd_nr = 1:2000`. Útles tína dagførdu `p_maxsdag`. 

```{r}
n_lesandi = c(2, seq(10, 700, 10))
roynd_nr = 1:2000

p_maxsdag <- crossing(n_lesandi, roynd_nr) %>%
  mutate(
    fdag = map(n_lesandi, ~sample(365, ., replace = TRUE)),
    `>= 2` = map_int(fdag, ~any(duplicated(.x))),
    max_sdag = map_int(fdag, function(x) max(table(x))),
    `== 2` = max_sdag == 2,
    `== 3` = max_sdag == 3,
    `== 4` = max_sdag == 4,
    `== 5` = max_sdag == 5,
  ) %>%
  pivot_longer(
    cols = c(`>= 2`, `== 2`, `== 3`, `== 4`, `== 5`),
    names_to = "max",
    values_to = "sdag"
  ) %>%
  group_by(n_lesandi, max) %>%
  summarize(p_sdag = mean(sdag))

p_maxsdag
```

> 2f2) plotta eitt punkt- og linjuplot av dagførdu `p_maxsdag` frá spurningi 2f1, har tú mappar `x = n_lesandi` og `y = p_sdag`, og har tú aftur mappar lit til `max` so tú fært ein legend. 

```{r}
ggplot(p_maxsdag, aes(x = n_lesandi, y = p_sdag, color = max)) +
  geom_point() +
  geom_line()
```

> næstu tveir spurningar eru eins, men kunna svarast í 2f3 við avlesing av plotti og/ella í 2f4 við at gera eina pipe.

> 2f3) um tú hyggur eftir virðunum `50, 100, 200, 300, 400` fyri antal lesandi, hvørji sannlíkindi `p_sdag` fyri `max == 2, 3, 4, 5` eru ávikavist hægst, næst- og trið-hægst í hvørjum føri? (tip: avles plottið í 2f2).


> 2f4) um tú hyggur eftir virðunum `50, 100, 200, 300, 400` fyri antal lesandi, hvørji sannlíkindi `p_sdag` fyri `max == 2, 3, 4, 5` eru ávikavist hægst, næst- og trið-hægst í hvørjum føri? (tip: ger ein pipe-setning av `p_maxsdag`, sum einans vísir rekkjur fyri `n_lesandi` í `50, 100, 200, 300, 400` sorteraðar eftir vaksandi `n_lesandi` og fallandi `p_sdag`. Legg síðani ein variabul `nr` afturat tíni tibble við brúk av `row_number()`, sum tú filtrerar at vera `nr <= 3`. Úrslitið skal hava `15` rekkjur og `4` variablar: `n_lesandi, max, p_sdag,  nr`, har `nr` inniheldur virðini `1, 2, 3`).

```{r}
p_maxsdag_filtered <- p_maxsdag %>%
  filter(max != ">= 2") %>%
  filter(n_lesandi %in% c(50, 100, 200, 300, 400)) %>%
  arrange(n_lesandi, desc(p_sdag)) %>%
  mutate(nr = row_number()) %>%
  filter(nr <= 3)

p_maxsdag_filtered

```

### Uppg. 3

> 3a) les givnu fíluna `ferdslu_ohapp.csv` inn í tibble `ferdslu_ohapp` við einføldum brúki av `read_csv()`-funktiónini uttan nakrar parametrar (tip: tú fært eina `25 x 1` tibble).

```{r}
ferdslu_ohapp <- read_csv("ferdslu_ohapp.csv")
ferdslu_ohapp
```

> 3b) les umaftur givnu fíluna `ferdslu_ohapp.csv` inn í tibble `ferdslu_ohapp` við `read_csv()`-funktiónini, men nú við brúk av parametrum. Soleiðis, at data verða innlisin uttan fyrstu linju av metadata, og har tómu virðini merkt við `..` vera sett til `NA` virði. Útles síðani `ferdslu_ohapp` umaftur (tip: tú fært eina `24 x 21` tibble).

```{r}
(ferdslu_ohapp <- read_csv("ferdslu_ohapp.csv", show_col_types = FALSE, skip = 1, na = c("..", NA)))
```

> 3c) snøgga tibble `ferdslu_ohapp` í fylgjandi trinum:
> 3c1) broyt øll virðini í `ferdslu_ohapp` merkt sum '-' til '0' og les hana útaftur (tip: hetta kann lættast gerast við eini pipe av `ferdslu_ohapp` inn í `mutate(across())`, har tit lata `across()` kalla eina `str_replace` funktión).

```{r}
ferdslu_ohapp <- ferdslu_ohapp %>% 
  mutate(across(c(4:21), 
  .fns = ~str_to_lower(str_replace_all(.,"-", "0"))))

ferdslu_ohapp
```

> 3c2) samla øll árini í `ferdslu_ohapp` í ein nýggjan variabul `ár` og virðini í ein nýggjan variabul `n`, og útles `ferdslu_ohapp` (tip: tú fært eina `432 x 5` tibble. Um títt `n` ikki er numeriskt, broyt so `n` til integer og útles `ferdslu_ohapp` umaftur, áðrenn tú fert víðari).

```{r}
ferdslu_ohapp <- ferdslu_ohapp %>% mutate(across(c(4:21), as.integer))
ferdslu_ohapp <- ferdslu_ohapp %>% 
  pivot_longer(
    cols = c(4:21), 
    names_to = "ár", 
    values_to = "n"
  )

ferdslu_ohapp
```

> 3c3) deil variabul `slag` í tveir nýggjar variablar við heitum frá `slag` og virðum frá `n`, og útles `ferdslu_ohapp` umaftur (tip: tú fært eina `216 x 5` tibble).

```{r}
ferdslu_ohapp <- ferdslu_ohapp %>% 
  pivot_wider(names_from = c(slag), values_from = c(n))

ferdslu_ohapp
```

> 3d) plotta eitt `geom_boxplot()` av `ferdslu_ohapp` við `Ferðsluóhapp tilsamans` sum x-aksa, `ár` sum y-aksa og `stað` sum facet-variabul. Greið frá hvat tit leggja merki til í hesum plotti. Viðmerk eisini útfrá plottinum hvussu nógvir outliers eru. Eftirkanna síðani við einføldum pipe-setningi hvussu nógv virði eru `> 150` og hvar tey koma frá (hvørji sýslu).

```{r}
ggplot(data = na.omit(ferdslu_ohapp), mapping = aes(x = `Ferðsluóhapp tilsamans`, y = `ár`)) +
  geom_boxplot()+
  facet_wrap(~stað)
```
    Vit síggja outliers í hvørt boxplotti á kommunalvegi frá 1995 til 2012 (uttan 2009), harafturímóti síggja vit bert éin outlier á landavegi í ár 2006. Har eru 18 outliers tilsamans.

```{r}
ferdslu_ohapp %>% 
  group_by(sýsla) %>%
   summarise(counts = sum(`Ferðsluóhapp tilsamans` > 150, na.rm = TRUE))
```


> 3e) her gera vit tvey ymisk plot.
> 3e1) plotta eitt `geom_boxplot()` av `ferdslu_ohapp` við `stað` sum x-aksa, `Ferðsluóhapp tilsamans` sum y-aksa. 

```{r}
ggplot(data = na.omit(ferdslu_ohapp), mapping = aes(x = `stað`, y = `Ferðsluóhapp tilsamans`)) +
  geom_boxplot()
```

> 3e2) plotta eitt `geom_boxplot()` av `ferdslu_ohapp` við `stað` sum x-aksa, `Ferðsluóhapp tilsamans` sum y-aksa og `sýsla` sum facet-variabul við `scales = "free_y"`. Greið frá hvat tit leggja merki til í hesum plotti, samanborið við plottið í 3e1.

```{r}
ggplot(data = na.omit(ferdslu_ohapp), mapping = aes(x = `stað`, y = `Ferðsluóhapp tilsamans`, color = stað)) +
  geom_boxplot() +
  facet_wrap(~sýsla, ncol = 3, scales = "free_y")+
  theme(axis.text.x = element_text(angle = 60, hjust=1))
```
  Samanborið við plottið í 3e1, síggja vit at talið av outliers eru munandi minni, hetta kemur av at flestu outliers eru frá Streymoyar sýsla. Nú vit hava deilt okkara data eftir sýslum, eru hesi data ikki longur víst sum bert outliers. Hetta kemur av at Streymoyar sýsla hevur nógv størri virðir innan Ferðsluóhapp tilsamans á kommunalvegi í mun til hinar sýslurnar.
   
   KANSKA SIGA NAKA UM TAÐ SÆR NORMALT FORDEILT ÚT???

> 3f) ger eitt `geom_bar()` plot av `ferdslu_ohapp` við `ár` sum x-aksa, `Ferðsluóhapp tilsamans` sum y-aksa, har tú brúkar `alpha = 0.25`. Hetta vísir samlaða talið av óhappum fyri hvørt árið. Í sama plotti, ger eitt `geom_point()` plot av `ferdslu_ohapp` við `ár` sum x-aksa, `Ferðsluóhapp tilsamans` sum y-aksa, har tú mappar lit av punktum til variabul `stað` og brúkar `sýsla` sum facet-variabul við `scales = "free_y"`. Greið frá hvat tit leggja merki til í hesum plotti. 

```{r}
ggplot(data = na.omit(ferdslu_ohapp), mapping = aes(x = `ár`, y = `Ferðsluóhapp tilsamans`, fill =`stað` )) +
  geom_bar(stat="identity", color = "black", alpha = 0.25, width = 1) +
  geom_point(aes(color =`stað`))+
  facet_wrap(~sýsla, ncol = 2, scales = "free_y")+
  theme(axis.text.x = element_text(angle = 60, hjust=1))
```
     Vit síggja frá hesum plottinum, at Streymoyar sýsla og Norðoya sýsla eru tær sýslur, har lutfallið á ferðsluóhapp ávikavist á kommunalvegi og landavegi er størst, við flest ferðsluóhappum á kommunalvegi. Um vit hyggja at Eysturoyar sýsla, sæst tað, at talið av ferðsluóhapp á kommunal- og á landavegi, eru meira jøvn (koma næstan líka ofta fyri) enn í hinum sýslunum.
     Eysturoyar sýsla og Sandoyar sýsla, eru tær sýslurnar, sum í nøkrum av árini, hava haft mest ferðsluóhapp á landaveginum í mun til hinar sýslurnar, sum í flestu førum hava mest ferðsluóhapp á kommunalvegi.
   
   Suðuroyar og Vága sýslurnar síggja vit at flestu av árini, eru flest ferðsluóhapp á kommunalvegnum, men lutfallið í millum kommunalvegi og landavegi er ikki líka stórt, sum í Streymoyar sýsla og Norðoya sýsla. 


### Uppg. 4


> 4a)  plotta eitt `geom_boxplot()` av `ferdslu_ohapp` við `Skadd fólk` sum x-aksa, `ár` sum y-aksa og `stað` sum facet-variabul.

```{r}
ggplot(data = na.omit(ferdslu_ohapp), aes(x = `Skadd fólk`, y = `ár`)) + 
  geom_boxplot() +
  facet_wrap(~`stað`)
```

> 4b) plotta eitt `geom_boxplot()` av `ferdslu_ohapp` við `stað` sum x-aksa, `Skadd fólk` sum y-aksa. 

```{r}
ggplot(data = na.omit(ferdslu_ohapp), aes(x = `stað`, y = `Skadd fólk`)) + 
  geom_boxplot()
```

> 4c) plotta eitt `geom_boxplot()` av `ferdslu_ohapp` við `stað` sum x-aksa, `Skadd fólk` sum y-aksa og `sýsla` sum facet-variabul við `scales = "free_y"`.

```{r}
ggplot(data = na.omit(ferdslu_ohapp), aes(x = `stað`, y = `Skadd fólk`)) + 
  geom_boxplot() +
  facet_wrap(~ `sýsla`, scales = "free_y")
```

> 4d) plotta eitt `geom_boxplot()` av `ferdslu_ohapp` við `stað` sum x-aksa, lutfallið `Skadd fólk`/`Ferðsluóhapp tilsamans` sum y-aksa og `sýsla` sum facet-variabul við `scales = "free_y"`. Greið frá hvat tit leggja merki til í hesum plotti.


```{r}
ggplot(data = na.omit(ferdslu_ohapp), aes(x = `stað`, y = `Skadd fólk`/`Ferðsluóhapp tilsamans`)) + 
  geom_boxplot() +
  facet_wrap(~ `sýsla`, scales = "free_y")
``` 
    Tá ið vit brúka ´free_y´, síggja vit at ratio av skaddum fólki/ Ferðsluóhapp tilsamans, er umleið tað sama í sýðslunum. Tó víkir Vága sýsla frá, við tí at tað henda meira skaðar á komunalvegi enn á landsvegi, men har eru nakrir outliers á landsvegnum. 
    Man kundi vænta, at grundin til at probaliteturin er hægri at fáa skaða tá ið eitt ferðslu óhapp hendur á landsvegi er størri enn á komunalvegi, er vegna at fólk koyra skjótari á landsvegi í mun til á komunalvegi.  
    
> 4e) plotta eitt `geom_boxplot()` av `ferdslu_ohapp` við `Skadd fólk`/`Ferðsluóhapp tilsamans` sum x-aksa, `stað` sum y-aksa uttan at brúka nakran facet-variabul. Í sama plotti, legg eitt tilsvarandi `geom_violin()` plot, har tú brúkar `alpha = 0.25`. Í sama plotti, legg harumframt eitt eyka `geom_boxplot()` við `Skadd fólk`/`Ferðsluóhapp tilsamans` sum x-aksa, `Í Føroyum` sum y-aksa, og eitt tilsvarandi `geom_violin()` plot, har tú aftur brúkar `alpha = 0.25`. Greið frá hvat tú leggur merki til í hesum plotti (tip: samanber tey trý box- og violinplottini). 


```{r}
landsogkomunal_plot <- ggplot(data = na.omit(ferdslu_ohapp), aes(x = `Skadd fólk`/`Ferðsluóhapp tilsamans`, y = `stað`)) +
  geom_boxplot() +
  geom_violin(alpha = 0.25)

samanlagt_plot <- landsogkomunal_plot +
  geom_boxplot(aes(y = "Í Føroyum")) +
  geom_violin(aes(y = "Í Føroyum"), alpha = 0.25) +
  labs(x = "Skadd fólk/Ferðsluóhapp tilsamans", y = "stað")

samanlagt_plot

```
    Um vit samanbera boxplottini og violin plottini, so síggja vit neyvari
    distribusjónina við at geom_violin, av tí at vit síggja allan probabilitets
    densitetin, og kunnu tí síggja distributións modelli. Densiteturin er fallandi høgru
    meðin median(positive skew). Tó, Ì komunalvegin, síggja vit at hon hevur tveir
    'toppar', ein við 0.0, og við umleið 0.04, har ið medianin er. So hon kundi verið ein 
    multimodel.Densiteturin er í øllum triðmun førðum hægst tætt við medianina, tó er er
    densiteturin eitt sindur til vinstru fyri median samanlagt Ì Føroyum.
    
> 4f) ger eina pipe av `ferdslu_ohapp` har tú ikki tekur árið `2009` við, síðani bólkar uppá `stað`, telur antal datapunkt `n` og roknar tal av óhappum `n_ohapp`, tal av skaddum `n_skadd` og roknar sannlíkindini `p_skadd` fyri fólkaskaða. Goym úrslitið í `ophapp_yvirlit` og les hana út (tip: tú fært eina `2 x 5` tibble).

```{r}
ohapp_yvirlit <- ferdslu_ohapp %>%
  filter(ár != 2009) %>%
  group_by(stað) %>%
  summarize(n = n(),
            n_ohapp = sum(`Ferðsluóhapp tilsamans`, na.rm = TRUE),
            n_skadd = sum(`Skadd fólk`, na.rm = TRUE),
            p_skadd = mean(n_skadd/n_ohapp))

ohapp_yvirlit
```


### Uppg. 5


> 5a) ger eitt 95% confidensinterval fyri `p_skadd` í 4f fyri `stað`, ávikavist `Á kommunalvegi, Á landsvegi`. 

```{r}
t.test(ohapp_yvirlit$p_skadd, conf.level = .95)

broom::glance(t.test(ohapp_yvirlit$p_skadd, conf.level = .95))

```

> 5b) á netinum kann lesast: "According to the National Highway Traffic Safety Administration (NHTSA), in the United States, the overall probability of being injured in a motor vehicle crash in 2019 was approximately 1 in 103. However, this is a general statistic that includes all types of motor vehicle crashes, from minor fender-benders to more severe accidents." Ger eina hypotesu-test, sum eftirkannar um tilsvarandi sannlíkindini `Á kommunalvegi` eru tey somu í Føroyum?

```{r}
n <- 103
p_skadd_us <- (1/n) 
n_skadd <- ohapp_yvirlit$n_skadd #636
n_ohapp <- ohapp_yvirlit$n_ohapp #12623

binom.test(x = n_skadd, n = n_ohapp, p = p_skadd_us)

broom::glance(binom.test(x = n_skadd, n = n_ohapp, p = p_skadd_us))
```
    P-viðri er sera lágt (minni enn 0.05), og tí kunna vit avvísa null-hypotesuna. Vit kunna forkasta at tað er ikki tilsvarandi. 
    
> 5c) ger eina `prop.test()` við hóskandi data frá `ophapp_yvirlit` í 4f, sum kannar null-hypotesuna um `p_skadd` er eins fyri teir tveir bólkarnar av `stað`. Hvørja niðurstøðu kemur testin fram til? 

```{r}
prop.test(x = ohapp_yvirlit$n_skadd, n = ohapp_yvirlit$n_ohapp)

broom::glance(prop.test(x = ohapp_yvirlit$n_skadd, n = ohapp_yvirlit$n_ohapp))
```
    Niðurstøðan er tann at p-value er væl lægri enn 0.05, og tí kunna vit avvísa null-hypotesuna. Altso `p_skadd` ikki eins fyri tveir bólkarnar av `stað`!
    
> 5d) ger eina pipe av `ferdslu_ohapp` har tú bert tekur ár `1998` og stað `Á landsvegi` við, síðani bólkar uppá `stað, ár, sýsla` (so hesi lesast út), roknar tal av óhappum `n_ohapp` og tal av skaddum `n_skadd`. Goym úrslitið í `landsvegi_ar` og les hana út (tip: tú fært eina `6 x 5` tibble).

```{r}
landsvegi_ar <- ferdslu_ohapp %>% 
  filter(ár == 1998, stað == "Á landsvegi") %>%
  group_by(stað, ár, sýsla) %>%
  summarise(
    n_ohapp = sum(`Ferðsluóhapp tilsamans`),
    n_skadd = sum(`Skadd fólk`)
  )

landsvegi_ar

```

> 5e) antak at á landsvegi í Føroyum eru fólkaskaðatilburðir í hvørjari sýslu binomialfordeildir við somu sannlíkindum sum fyri alt landið (`p_skadd = 626/5285`), og plotta tær seks binomialfordeilingarnar svarandi til tey seks `n_ohapp` virðini í `landsvegi_ar`. Greið frá hvat tú leggur merki til í hesum sannlíkinda-plottum (tip: brúka  til dømis ein for-loop og eitt facet-plot, eins og vit áður hava gjørt í undirvísingini, og lat `x = seq(0, 25, 1)`).

```{r}
n_ohapp <- landsvegi_ar$n_ohapp
p_skadd <- 626/5285
bino_data <- NULL
for (n in n_ohapp) {
  bino_tb <- tibble(
  x = seq(0, 25, 1),
  y = dbinom(x, n, p_skadd),
  n_ohapp = n
  )
  bino_data <- rbind(bino_data, bino_tb)
}

ggplot(bino_data, aes(x,y)) +
  geom_line() +
  facet_wrap(~ n_ohapp)
```
   Jú størri n, síggja vit at binomialfordeilingin fer at líkjast meiri eini normalfordeiling.
    
> 5f) 

> 5f1) ger eina pipe av `ferdslu_ohapp` har tú ikki tekur árið `2009` við, síðani bólkar uppá `sýsla`, roknar tal av óhappum `n_ohapp`, tal av skaddum `n_skadd` og talið av ikki-skaddum `n_oskadd = n_ohapp - n_skadd`. Goym úrslitið í `sysla_yvirlit` og les hana út (tip: tú fært eina `6 x 4` tibble).

```{r}
sysla_yvirlit <- ferdslu_ohapp %>%
  filter(ár != 2009) %>%
  group_by(sýsla) %>%
  summarise(
    n_ohapp = sum(`Ferðsluóhapp tilsamans`),
    n_skadd = sum(`Skadd fólk`),
    n_oskadd = n_ohapp - n_skadd 
  )

sysla_yvirlit
```

> 5f2) vel bert variablar `n_skadd, n_oskadd` frá `sysla_yvirlit`. Goym úrslitið í tibble `skadd_oskadd`, og les hana út (tip: tú fært eina `6 x 2` tibble).

```{r}
skadd_oskadd <- sysla_yvirlit %>%
  group_by(n_skadd, n_oskadd) %>%
  select(n_skadd, n_oskadd)

skadd_oskadd
```

> 5f3) brúka `chisq.test()` at kanna null-hypotesuna um at sannlíkindini fyri fólkaskaða í ferðsluóhappum í Føroyum eru óheftir av `sýslu`. Hvørja niðurstøðu kemur testin fram til? 

```{r}
chisq.test(skadd_oskadd)

broom::glance(chisq.test(skadd_oskadd))

```
    chisq.test fortelur okkum um tað er significant munur á data og tað forvantaða. Og av tí at p-viðri er sera lágt (minni enn 0.05), kunna vit avvísa null-hypotesuna. Altso er niðurstøðan tann, at tað er ikki somu sannlíkindini fyri fólkaskaða í øllum sýslunum. 
    
> 5f4) ger eina líknandi test við `prop.test()`, sum kannar null-hypotesuna um at `p_skadd` er eins fyri allar sýslur. Hvørja niðurstøðu kemur testin fram til? 

```{r}
prop.test(x = as.matrix(skadd_oskadd))

broom::glance(prop.test(x = as.matrix(skadd_oskadd)))

```
    p-viðri er sera lágt (minni enn 0.05), og vit kunna tí avvísa null-hypotesuna. Altso er niðurstøðan tann, at har er ein týðandi munur í millum tær seks sýslurnar.